臺灣高雄地方法院民事判決　　　　　　 100年度訴字第1079號
原　　　告　王柏松
訴訟代理人　張志明律師
被　　　告　高雄市阿蓮區農會
法定代理人　曹重信
訴訟代理人　鍾義律師
上當事人間確認抵押債權不存在等事件，本院於民國100 年9 月
27日言詞辯論終結，判決如下：
    主  文
原告之訴駁回。
訴訟費用由原告負擔。
    事  實  及  理  由
一、原告主張：訴外人王順天前於民國76年4 月30日，以其所有
    坐落高雄市○○區○○段2448地號土地及其上同段1144建號
    建物（門牌號碼高雄市○○區○○路17-4號房屋，下稱系爭
    房地），為被告設定本金最高限額新台幣（下同）1,500,00
    0 元之抵押權（下稱系爭最高限額抵押權），以擔保伊及訴
    外人賴秀玉、王智成對被告之債務，並約定權利存續期間自
    76年4 月28日起至86年4 月28日止。嗣王順天於80年6 月30
    日將系爭房地贈與予伊，並於81年2 月28日辦畢所有權移轉
    登記，迄至系爭最高限額抵押權存續期間屆滿時，被告對王
    順天、賴秀玉、王智成已無任何擔保債權存在。詎被告竟以
    訴外人王林招弟於87年10月13日，邀同王順天、賴秀玉、王
    智成為連帶保證人向其借款5,000,000 元（下稱系爭借款）
    ，嗣後未能依約清償，是系爭借款債權屬系爭最高限額抵押
    權擔保之範圍為由，向鈞院聲請准予拍賣抵押物之裁定，而
    由鈞院以100 年度司拍字第22號受理在案。惟系爭借款之成
    立日期已逾系爭最高限額抵押權之存續期間，自非屬擔保之
    範圍內；再王順天將系爭房地之所有權移轉登記至伊名下後
    ，即喪失供擔保債務人之身分，縱再對被告有債務發生，亦
    非系爭最高限額抵押權擔保之範圍；況系爭最高限額抵押權
    設定契約書已載明系爭房地所擔保之主債務人為賴秀玉，擔
    保物提供人兼連帶債務人為王順天，連帶債務人為王智成，
    惟系爭借款之主債務人為王林招弟，是系爭借款債權顯非系
    爭最高限額抵押權所擔保之範圍。被告仍據此向鈞院聲請准
    許拍賣抵押物之裁定，已致伊所有之系爭房地有遭被告強制
    執行取償之危險，自有即受確認判決之法律上利益。另因系
    爭最高限額抵押權存續期間，被告對王順天、賴秀玉及王智
    成並無其他債權存在，伊亦得請求被告塗銷系爭最高限額抵
    押權之登記。並聲明請求：(一)確認被告就系爭最高限額抵押
    權所擔保之債權對原告不存在。(二)被告應將系爭最高限額抵
    押權予以塗銷。
二、被告則以：訴外人王林招弟於83年1 月25日邀同訴外人王順
    天、王智成、賴秀玉為其連帶保證人，向伊借款5,000,000
    元，約定借款期間為24個月，伊於83年2 月1 日放款予王林
    招弟；王林招弟復於85年2 月2 日、87年9 月5 日，先後申
    請展期續借2 年，均經伊同意核准，是系爭借款早於83年2
    月1 日即已成立，並非87年間始成立之新債務。再依王順天
    與伊間就系爭最高限額抵押權之設定契約書已約定，系爭最
    高限額抵押權擔保範圍包括王順天現在、將來所負之借款、
    票據、保證、損害賠償及其他一切債務，故王順天就系爭借
    款之保證債務，自屬系爭最高限額抵押權之擔保範圍，而系
    爭借款迄今仍未清償完畢，縱王順天將系爭房地贈與予原告
    ，基於抵押權之追及效力，系爭借款債權仍為系爭最高限額
    抵押權所擔保之範圍內，原告請求塗銷登記，亦屬無據，爰
    聲明請求：原告之訴駁回。
三、兩造不爭執事項：
  (一)訴外人王順天於76年4 月30日，以其所有系爭房地，為被告
    設定系爭最高限額抵押權，並約定存續期間自76年4 月28日
    起至86年4 月28日止。
  (二)王順天於80年6 月30日將系爭房地贈與原告，並於81年2 月
    28日辦畢所有權移轉登記。
  (三)訴外人王林招弟於83年1 月25日，邀同王順天、賴秀玉、王
    智成為連帶保證人，向被告借款5,000,000 元，
四、本件之爭點為：(一)系爭借款何時發生？是否業已清償完畢？
    (二)系爭房地之所有權移轉登記至原告名下後，系爭最高限額
    抵押權之效力是否受影響？(三)系爭借款是否為系爭最高限額
    抵押權之擔保範圍內？
五、系爭借款何時發生？是否業已清償完畢？
  (一)原告固主張系爭借款為訴外人王林招弟於87年10月13日，邀
    同王順天、賴秀玉、王智成為連帶保證人向被告所借貸，故
    系爭借款係於87年10月13日始發生等語。惟查，王林招弟曾
    於83年1 月25日向被告提出借款申請書，申貸金額為5,000,
    000 元，連帶保證人為王順天、賴秀玉、王智成，並提供高
    雄市○○區○○段508 、510-7 地號土地為擔保，雙方於83
    年2 月1 日簽立擔保放款借據（下稱甲借據），約定借款期
    間為83年2 月1 日起至85年2 月1 日止，有被告提出之借款
    申請書及甲借據在卷可稽（見本院卷第51、140 頁）。又被
    告抗辯王林招弟就上開借款，分別於85年2 月2 日、87年10
    月13日辦理兩次展期，連帶保證人同為王順天、賴秀玉、王
    智成三人，且均再重新簽立擔保放款借據，並提出王林招弟
    於87年9 月5 日提出之借款申請書（見本院卷第54頁）及雙
    方於85年2 月2 日、87年10月13日簽立之擔保放款借據（下
    稱乙、丙借據，見本院卷第76、13頁）為證。觀諸王林招弟
    於87年9 月5 日向被告提出之借款申請書，借款用途記載為
    「展期」，被告審查意見則為：「本件已列催收，擬准予重
    新對保後辦理展期」，而借款之金額及連帶保證人均與83年
    2 月1 日該次借款相同；又被告雖未能提出85年2 月間該次
    展期之借款申請書，惟乙借據上記載之借款金額與連帶保證
    人亦與甲、丙借據相同，且乙借據上記載之借款期間為85年
    2 月2 日起至87年2 月2 日止，恰銜接甲借據上記載之借款
    期間，而丙借據上之借款期間起點固記載87年10月13日，與
    乙借據之借款期間迄點未能銜接，惟佐以前揭87年9 月5 日
    借款申請書之審查意見記載「本件已列催收」等字，應可認
    定王林招弟87年9 月5 日所提出之借款申請書並非為重新借
    款，而係為辦理系爭借款之展期。再佐以被告所提出其餘王
    順天擔任連帶保證人之相關借款資料，雖有數筆借款金額亦
    為5, 000,000元（見本院卷第95頁至135 頁），惟僅有甲、
    乙、丙借據上記載之借款人為王林招弟，連帶保證人為王順
    天、賴秀玉、王智成三人，足見上開三張借據表彰之借款債
    權應屬同一，亦即乙、丙借據乃係為辦理83年2 月1 日該筆
    借款之延展期限而簽立，則被告抗辯系爭借款債權於83年2
    月1 日已發生，且王順天為連帶保證人，應屬可採。
  (二)再王林招弟就系爭借款嗣後未能依約清償，經被告向王林招
    弟及連帶保證人王順天等三人提出支付命令之聲請，由本院
    以89年度促字第36775 號核發支付命令確定在案，再經被告
    聲請本院執行處以96年度執字第63644 號拍賣抵押物事件強
    制執行取償後，系爭借款迄今尚餘6,606,486 元本息未清償
    等情，亦經本院依職權調取上開卷宗及本院94年度執字第
    56561號執行事件卷宗查閱屬實，此部分事實堪以認定。
六、系爭房地之所有權移轉登記至原告名下後，系爭最高限額抵
    押權之效力是否受影響？
  (一)原告復主張訴外人王順天於80年6 月30日將系爭房地贈與予
    其，並於81年2 月28日辦畢所有權移轉登記，則王順天已喪
    失供擔保債務人之身分，如再對被告負擔任何債務，自非屬
    原設定抵押權所擔保之範圍，並以最高法院79年度台上字第
    2351號判決意旨為依據。惟按不動產所有人設定抵押權後，
    得將不動產讓與他人，但其抵押權不因此而受影響，為民法
    第867 條所明定。再按民法物權編於96年3 月28日修正公布
    ，增訂第881 條之1 至第881 條之17有關最高限額抵押權之
    規定，並於公布後六個月即同年9 月28日生效，且上開增訂
    條文，除同法第88 1條之1 第2 項、第881 條之4 第2 項、
    第881 條之7 之規定外，於民法物權編修正施行前設定之最
    高限額抵押權，亦適用之，民法物權編施行法第17條定有明
    文。是系爭最高限額抵押權固為上開條文修正施行前所設定
    ，依前揭說明，仍有上開新增條文之適用。而同法第881 條
    之12既已明文規定最高限額抵押權所擔保之原債權確定之法
    定事由，並不包括「抵押物所有權移轉登記」，是訴外人王
    順天以系爭房地為被告設定系爭最高限額抵押權時，已約定
    權利存續期間為自76年4 月28日起至86年4 月28日止，縱其
    於此期間內將系爭房地之所有權移轉登記至原告名下，惟系
    爭最高限額抵押權既未塗銷，被告亦未拋棄其受擔保之權利
    ，則系爭最高限額抵押權之擔保效力自不因此而受影響。
七、系爭借款是否為系爭最高限額抵押權之擔保範圍內？
  (一)按所謂最高限額之抵押契約，係指所有人提供抵押物，與債
    權人訂立在一定金額之限度內，擔保現在已發生及將來可能
    發生之債權之抵押權設定契約而言。此種抵押權所擔保之債
    權，除訂約時已發生之債權外，即將來發生之債權，在約定
    限額之範圍內，亦為抵押權效力所及。雖抵押權存續期間內
    已發生之債權，因清償或其他事由而減少或消滅，原訂立之
    抵押契約依然有效，嗣後在存續期間內陸續發生之債權，債
    權人仍得對抵押物行使權利。此種抵押契約定有存續期間者
    ，訂立契約之目的，顯在擔保存續期間內所發生之債權，凡
    在存續期間所發生之債權，皆為抵押權效力所及，於存續期
    間屆滿前所發生之債權，債權人在約定限額範圍內，對於抵
    押物均享有抵押權，除債權人拋棄為其擔保之權利外，自無
    許抵押人於抵押權存續期間屆滿前，任意終止此種契約。縱
    令嗣後所擔保之債權並未發生，僅債權人不得就未發生之債
    權實行抵押權而已。再抵押權所擔保之債權，其種類及範圍
    ，屬於抵押權之內容，依法應經登記，始生物權之效力，最
    高法院66年台上字第1097號、84年台上字第1967號判例意旨
    可資參照。是最高限額抵押權所擔保之範圍，應可及於現在
    已發生及將來所可能發生之債權，其擔保之債權種類及範圍
    等抵押權內容，但仍須經過登記，始生物權擔保之效力。
  (二)查訴外人王順天於76年4 月28日提供系爭房地，為被告設定
    系爭最高限額抵押權時，於抵押權設定契約書後附其他約定
    事項第1 條明定：「立抵押權設定契約書人（擔保物提供人
    ）所提供之本抵押物之擔保範圍包括債務人，擔保物提供人
    對抵押權人高雄縣阿蓮鄉農會（以下簡稱貴會）為擔保對貴
    會現在（包括過去所負現在尚未清償）將來所負之借款、票
    據、保證、損害賠償等以及其他一切債務」等語，此業經本
    院調取100 年度司拍字第22號拍賣抵押物卷宗查閱屬實，是
    王順天於設定系爭最高限額抵押權時，業已明確表示所擔保
    之權利範圍包括抵押權存續期間內，其對被告所生之保證債
    務在內，而王順天於系爭最高限額抵押權存續期間，復擔任
    系爭借款之連帶保證人，則被告之系爭借款債權自應屬系爭
    最高限額抵押權擔保之範圍內，況賴秀玉亦為系爭借款之連
    帶保證人，是縱原告主張系爭最高限額抵押權僅就賴秀玉所
    生之債務負擔保之責，系爭借款債權亦屬此範疇。至原告主
    張系爭最高限額抵押權僅擔保被告以賴秀玉為主債務人之債
    權，則與抵押權設定契約書其他約定事項第1 條之約定不符
    ，洵無足採。
八、綜上所述，系爭借款債權於83年2 月1 日已發生，且迄今尚
    有逾1,500,000 元未清償完畢，而依王順天於設定系爭最高
    限額抵押權時所簽立之抵押權設定契約書，系爭借款債權應
    屬系爭最高限額抵押權所擔保之範圍內，又系爭房地之所有
    權縱已移轉登記至原告名下，基於抵押權之追及效力，系爭
    最高限額抵押權之擔保效力應不受影響，則原告請求確認被
    告就系爭最高限額抵押權所擔保之債權對原告不存在，並請
    求被告應將系爭最高限額抵押權予以塗銷，均無理由，應予
    駁回。
九、本件為判決基礎之法律關係已臻明確，兩造其餘之攻擊防禦
    方法核與判決結果不生影響，毋庸一一論列，併此敘明。
十、據上論結：本件原告之訴為無理由，依民事訴訟法第78條，
    判決如主文。
中    華    民    國   100    年    10    月    11    日
                  民事第四庭法  官  盧怡秀
上為正本係照原本作成。
如不服本判決，應於送達後20日內，向本院提出上訴狀並表明上
訴理由，如於本判決宣示後送達前提起上訴者，應於判決送達後
10日內補提上訴理由書（須附繕本）。
中    華    民    國   100    年    10    月    11    日
                            書記官  林雅婷